高雄高等行政法院判決　　　　　　　　　　　　　九十二年度訴字第八七四號
　　　　　　　　　　　　　　　.
　　原　　　告　甲○○
　　訴訟代理人　丙○○
　　　　　　　　沈慧雅　律師
　　被　　　告　財政部臺灣省南區國稅局
　　代　表　人　乙○○　局長
　　訴訟代理人　丁○○
右當事人間因遺產稅事件，原告不服財政部中華民國九十二年六月五日台財訴字第０
九二００一九二四一號訴願決定，提起行政訴訟。本院判決如左：
    主  文
原告之訴駁回。
訴訟費用由原告負擔。
    事  實
甲、事實概要：
緣原告之母陳鄭銀治（即被繼承人）於民國（下同）八十六年五月二日死亡，原告於
八十七年一月二十三日辦理遺產稅申報，列報遺產總額新臺幣（下同）七三、０一六
、四八八元，經被告核定遺產總額三八九、三八一、九八八元，遺產淨額三七三、七
二０、七六六元，應納稅額一七二、三五三、三八三元，原告不服，就死亡前三年內
之贈與及死亡前應納未納之稅捐扣除額，申請復查，獲追減遺產總額一四０、二三０
、０００元及追認扣除額八、五五九、０九九元，原告仍未甘服，復就死亡前三年內
贈與部分，提起訴願，經遭決定駁回，遂提起本件行政訴訟。
乙、兩造聲明：
一、原告聲明求為判決：
（一）訴願決定、復查決定及原處分不利於原告之部分均撤銷。
（二）訴訟費用由被告負擔。
二、被告聲明求為判決：
（一）原告之訴駁回。
（二）訴訟費用由原告負擔。
丙、兩造主張之理由：
一、原告起訴意旨略謂：
（一）依遺產及贈與稅法第十五條規定、及最高行政法院（即改制前行政法院）六十
      四年判字第三六一號判例意旨可知，有遺產始得課徵遺產稅，且非屬贈與之財
      產，自不得視為遺產。被告認定被繼承人陳鄭銀治系爭一一三、七七四、二三
      二元轉帳至陳清曉之帳戶內償還陳清曉積欠中興銀行及華僑銀行之欠款，係屬
      「代償其配偶（即陳清曉）向該行之借款」之性質，顯有不適用上開條文、判
      例及證券交易法施行細則第二條所規範對於「利用他人名義持有股票者」之違
      背法令。因陳鄭銀治乃係陳清曉利用其名義持有股票（買賣股票）之人（即俗
      稱之人頭戶），事實上，陳鄭銀治雖分別於八十六年四月二十三日、二十四日
      及二十五日，自中興銀行及華僑銀行由陳鄭銀治之帳戶內轉存七五、０００、
      ０００元、三三、０００、０００元及五、七七四、二三二元合計一一三、七
      七四、二三二元至陳清曉中興銀行及華僑銀行帳戶內，但查上開轉存至陳清曉
      帳戶之款項，其來源係陳鄭銀治出賣「其配偶陳清曉利用陳鄭銀治之名義（即
      俗稱之人頭名義）持有之東雲股份有限公司（下稱東雲公司）、建台水泥股份
      有限公司（下稱建台公司）」股票而取得之款項。易言之，前開款項並非陳鄭
      銀治所有，陳鄭銀治只是陳清曉買賣東雲、建台股票之人頭戶而已。因此，一
      切股款或帳款之收入支出，全係由陳清曉支配。
（二）被繼承人於八十六年三月二十一日至八十六年四月二十六日委託徐江慧英出售
      之東雲公司股票一三、０五四、０００股，其中部分股票係屬被繼承人配偶陳
      清曉所有，且係由陳清曉委託徐江慧英出售，所得款項悉數轉存被繼承人之中
      興銀行存款帳戶，嗣後被繼承人將上開陳清曉委託徐江慧英出售股票所得款項
      一一三、七七四、二三二元，轉存陳清曉華僑銀行帳戶，用以清償陳清曉向該
      行之借款，僅係歸還陳清曉應得之股款，與贈與無涉。
（三）故核以上事實，前開款項，依其屬性，自非屬遺產及贈與稅法第十五條被繼承
      人陳鄭銀治死亡三年前贈與其配偶陳清曉之財產，而視為陳鄭銀治遺產之性質
      ，因前開款項皆屬陳清曉所有，故依據前開判例意旨，前開款項非屬陳鄭銀治
      所遺留之財產，自不得列為陳鄭銀治之遺產而課徵遺產稅。
二、被告答辯意旨略謂：
（一）按「本法稱贈與，指財產所有人以自己之財產無償給予他人，經他人允受而生
      效力之行為。」、「被繼承人死亡前三年內贈與下列個人之財產，應於被繼承
      人死亡時，視為被繼承人之遺產，併入其遺產總額，依本法規定徵稅：一、被
      繼承人之配偶。」分別為行為時遺產及贈與稅法第四條第二項及第十五條第一
      款所明定。
（二）原告辦理遺產稅申報時，未列報被繼承人死亡前三年內贈與，經被告查獲被繼
      承人於八十五年四月十六日至八十六年四月二十九日止，將出售建台公司及東
      雲公司股票所得款項合計一七二、六一五、五九五元，自其臺灣區中小企業銀
      行南京東路分行帳戶，陸續轉匯其配偶陳清曉第一銀行臺南分行及臺灣區中小
      企業銀行南京東路分行帳戶，又於八十六年四月二十三日至四月二十五日止，
      將其自八十六年三月二十一日起至四月二十六日止，委託徐江慧英於大發證券
      股份有限公司（下稱大發證券公司）帳戶出售東雲公司股票一三、０五四、０
      ００股，所得款項三三０、三０三、五五０元，自其中興銀行大安分行帳戶轉
      存合計一一三、七七四、二三二元至其配偶華僑銀行敦化分行帳戶，代償其配
      偶陳清曉向該行之借款，乃核定被繼承人死亡前三年內贈與銀行存款二八六、
      三八九、八二七元，併計遺產總額。
（三）查本件被繼承人自八十六年三月二十一日起至四月二十六日止，合計委託徐江
      慧英於大發證券公司帳戶出售東雲公司股票一三、０五四、０００股，有大發
      證券公司八十八年三月二十四日大發交字第００八八號函及附件可稽，其明細
      如次：(1)八十六年三月二十一日：一八八、０００股。(2)八十六年四月八日：
      三、０五０、０００股。(3)八十六年四月九日：二、０００、０００股。(4)八
      十六年四月十日：五００、０００股。(5)八十六年四月十七日：一、六五八、
      ０００股。(6)八十六年四月十九日：二、０００、０００股。(7)八十六年四月
      二十一日：一、五００、０００股。(8)八十六年四月二十二日：一、三一六、
      ０００股。(9)八十六年四月二十三日：六九二、０００股。(10)八十六年四月二
      十六日：一五０、０００股。
（四）被繼承人於八十六年四月二十三日至四月二十五日止，將委託徐江慧英出售東
      雲公司股票所得款項三三０、三０三、五五０元，自其中興銀行帳戶轉存合計
      一一三、七七四、二三二元至其配偶華僑銀行帳戶，代償其配偶陳清曉向該行
      之借款，為原告所不爭，被告依首揭規定，將系爭銀行存款一一三、七七四、
      二三二元認屬被繼承人死亡前三年內之贈與，併計遺產總額，並無不合。原告
      空言主張系爭款項係屬被繼承人配偶之財產，惟未能提示相關之證明文件以實
      其說，核不足採。次查首揭行為時遺產及贈與稅法第十五條規定之立法理由，
      係為防杜被繼承人藉生前贈與達其規避遺產稅課徵之目的，亦即系爭死亡前三
      年內贈與係以擬制遺產併計課稅，自不悖於上開最高行政法院有遺產始行課徵
      遺產稅之判例意旨。
（五）按「當事人主張事實須負舉證責任倘其所提出之證據不足為主張事實之證明自
      不能認其主張之事實為真實。」最高行政法院三十六年判字第十六號著有判例
      ，原告未能提示前揭東雲公司股票係陳清曉委託徐江慧英帳戶出售之證明文件
      以實其說，其主張核不足採。綜上，本件訴訟為無理由，請駁回其訴。
    理  由
一、按「本法稱贈與，指財產所有人以自己之財產無償給予他人，經他人允受而生效
    力之行為。」、「被繼承人死亡前三年內贈與下列個人之財產，應於被繼承人死
    亡時，視為被繼承人之遺產，併入其遺產總額，依本法規定徵稅：一、被繼承人
    之配偶。」分別為行為時遺產及贈與稅法第四條第二項及第十五條第一款所明定
    。
二、經查，本件原告之母陳鄭銀治於八十六年五月二日死亡，原告於八十七年一月二
    十三日辦理遺產稅申報，列報遺產總額七三、０一六、四八八元，經被告核定遺
    產總額三八九、三八一、九八八元，遺產淨額三七三、七二０、七六六元，應納
    稅額一七二、三五三、三八三元，原告不服，就死亡前三年內之贈與及死亡前應
    納未納之稅捐扣除額，申請復查，獲追減遺產總額一四０、二三０、０００元及
    追認扣除額八、五五九、０九九元，重核遺產總額二四九、一五一、九八八元，
    遺產淨額二二四、九三一、六六七元，應納稅額九七、九五八、八三三元等情，
    為兩造所不爭，並有被告對原告等繼承人所為之遺產稅核定通知書及九十二年一
    月六日高區國稅法一字第０九二００九九一０二號復查決定書等附於原處分卷可
    稽，洵堪信實。
三、原告雖主張：被繼承人陳鄭銀治雖分別於八十六年四月二十三日、二十四日及二
    十五日，自中興銀行之帳戶內轉存七五、０００、０００元、三三、０００、０
    ００元及五、七七四、二三二元合計一一三、七七四、二三二元至其配偶陳清曉
    華僑銀行帳戶內，但查上開轉存至陳清曉帳戶之款項，其來源係陳鄭銀治出賣「
    其配偶陳清曉利用陳鄭銀治之名義（即俗稱之人頭名義）持有之東雲公司、建台
    公司」股票而取得之款項，易言之，前開款項並非陳鄭銀治所有，陳鄭銀治只是
    陳清曉買賣東雲、建台股票之人頭戶而已，而且被繼承人於八十六年三月二十一
    日至八十六年四月二十六日所委託徐江慧英出售之東雲公司股票，其中部分股票
    係屬被繼承人配偶陳清曉所有，並由陳清曉委託徐江慧英出售，所得款項悉數轉
    存被繼承人中興銀行存款帳戶，嗣後被繼承人將上開陳清曉委託徐江慧英出售股
    票所得款項一一三、七七四、二三二元，轉存陳清曉華僑銀行帳戶，用以清償陳
    清曉向該行之借款，僅係歸還陳清曉應得之股款，與贈與無涉，故前開款項，依
    其屬性，自非屬遺產，因前開款項皆屬陳清曉所有云云。
四、惟查，本件被繼承人陳鄭銀治分別於八十六年四月二十三日、四月二十四日及四
    月二十五日，自其中興銀行帳戶轉存七五、０００、０００元、三三、０００、
    ０００元及五、七七四、二三二元，合計一一三、七七四、二三二元至其配偶陳
    清曉在華僑銀行之帳戶內，用以清償陳清曉向該銀行之借款，此為兩造所不爭，
    復有陳清曉八十七年一月二十日聲明書、中興銀行存款往來對帳單、存（提）款
    交易明細查詢表、大發證券公司八十八年三月二十四日大發交字第００八八號函
    、世華聯合商業銀行存款明細分戶帳、取款憑條、匯出匯款傳票及華僑銀行八十
    七年十一月十六日八七僑敦銀字第四二號函等影本附於原處分卷可憑。次查，被
    繼承人陳鄭銀治女士係自八十六年三月二十一日至四月二十六日間委託訴外人徐
    江慧英賣出下述東雲股票：（一）八十六年三月二十一日：一八八、０００股。
    （二）八十六年四月八日：三、０五０、０００股。（三）八十六年四月九日：
    二、０００、０００股。（四）八十六年四月十日：五００、０００股。（五）
    八十六年四月十七日：一、六五八、０００股。（六）八十六年四月十九日：二
    、０００、０００股。（七）八十六年四月二十一日：一、五００、０００股。
    （八）八十六年四月二十二日：一、三一六、０００股。（九）八十六年四月二
    十三日：六九二、０００股。（十）八十六年四月二十六日：一五０、０００股
    。共計一三、０五四、０００股乙節，此為原告所不爭執，並有大發證券公司八
    十八年三月二十四日大發交字第００八八號函及所附被繼承人陳鄭銀治出具之委
    託書等二十六紙附於原處分卷可憑，足見本件系爭東雲股票係由被繼承人陳鄭銀
    治委託徐江慧英所賣出，顯然系爭股票款非屬陳清曉所有。至原告聲請本院向臺
    灣證交所函調自八十六年三月二十一日起至同年四月二十六日止，戶名徐江慧英
    ，帳號０─０三一九０二─０帳戶內賣出之「東雲股票」共計一三、０五四、０
    ００股，其交割股票之所有權人為何人，以證實原告指稱系爭股票款一一三、七
    七四、二三二元，係由陳清曉委託徐江慧英出賣東雲股票款，而非陳鄭銀治所有
    等情，經臺灣證交所以九十三年三月十一日台證交字第０九三０００四七六二號
    函復本院略謂：「‧‧‧。二、查本公司集中交易市場自八十四年一月實施全面
    款券劃撥制度，證券經紀商受託買賣向委託人收付款券，均應透過委託人開設之
    款券劃撥帳戶，以帳簿劃撥方式為之。倘委託人委託賣出時，送存交割之證券，
    委託人非其所有權人者，證券經紀商應將該證券送存委託人之有價證券集中保管
    帳戶以辦理劃撥交割，並請股票所有權人填具委託他人賣出之委託書二份，一份
    由證券經紀商留存，一份檢送本公司備查，並以電腦傳輸方式將委託書內容傳送
    本公司；惟上述檢送本公司之委託書及相關電腦資料保存年限均為五年，貴院所
    洽事項已逾本公司保存年限，歉難提供。」等語，即無法為原告有利之認定。此
    外原告亦無法提出證據證明系爭股票款為被繼承人配偶陳清曉之財產，從而原告
    指稱：被繼承人委託徐江慧英出售之東雲公司股票，其中部分股票係屬被繼承人
    配偶陳清曉所有，且係由陳清曉委託徐江慧英出售，所得款項用以清償陳清曉向
    該行之借款，僅係歸還陳清曉應得之股款，與贈與無涉，前開款項依其屬性，自
    非屬遺產云云，難謂有據，並不足採。
五、綜上所述，原告之主張既不足採，被告將系爭款項一一三、七七四、二三二元認
    屬被繼承人死亡前三年內之贈與，併計遺產總額，揆諸首揭規定，並無不合，訴
    願決定予以維持，核無違誤。故本件原告之訴為無理由，應予駁回。
據上論結，本件原告之訴為無理由，爰依行政訴訟法第一百九十五條第一項後段、第
九十八條第三項前段，判決如主文。
中　　　華　　　民　　　國    九十三　　年　  　五　　　月　　  十一　　日
                              高雄高等行政法院第二庭
                                          審判長法官  呂佳徵
                                          法      官　蘇秋津
                                          法      官　林勇奮
右為正本係照原本作成。
如不服本判決，應於判決送達後二十日內向本院提出上訴書狀，其未表明上訴理由者
，應於提起上訴後二十日內向本院提出上訴理由書（須按對造人數附繕本）；如於本
判決宣示或公告後送達前提起上訴者，應於判決送達後二十日內補提上訴理由書（須
附繕本）。未表明上訴理由者，逕以裁定駁回。提起上訴應預繳送達用雙掛號郵票七
份（每份三十四元）。
中　　　華　　　民　　　國    九十三　　年　  　五　　　月　　  十一　　日
                                          法院書記官  黃玉幸
